臺灣臺北地方法院民事判決
110年度建字第306號
原      告  丞億石業有限公司

法定代理人  林勝彰  

訴訟代理人  陳亮逢律師
被      告  同開營造股份有限公司

法定代理人  温雅貴  

訴訟代理人  張亞康  
            李奕昕  
上列當事人間請求給付工程款事件，本院於民國111年3月11日言
詞辯論終結，判決如下：
    主      文
被告應給付原告新臺幣伍拾參萬零玖佰陸拾陸元，及自民國一一
０年六月二日起至清償日止，按週年利率百分之五計算之利息。
訴訟費用由被告負擔。
本判決於原告以新臺幣壹拾柒萬陸仟元供擔保後，得假執行。但
被告如以新臺幣伍拾參萬零玖佰陸拾陸元為原告預供擔保，得免
為假執行。
    事實及理由
壹、程序方面　　
一、按當事人得以合意定第一審管轄法院，但以關於由一定法律
    關係而生之訴訟為限，民事訴訟法第24條第1項定有明文。
    查兩造簽訂之工程契約第27條均約定以本院為第一審管轄法
    院（見本院卷第83、192頁），是本院就本件訴訟有管轄權
    。
二、被告法定代理人原為許偉良，於本院審理期間變更為温雅 
    貴，並經其聲明承受訴訟，有民事承受訴訟聲明狀、被告公
    司變更登記表在卷可稽（本院卷第307-313頁），核與民事
    訴訟法第175條第1項規定相符，應予准許。
貳、實體方面　　
一、原告主張：訴外人即業主美邦開發建設有限公司（下稱美邦
    公司）於民國107年間起造「美邦高雄青海段ONE MORE案新
    建工程」(下稱系爭建案)，將部分工程發包由被告施作，被
    告再將其中室内外石材工程（下稱室内外石材工程）、浴缸
    石材工程（下稱浴缸石材工程，與上開工程合稱系爭工程）
    發包由原告承攬施作，兩造於107年5月7日簽訂内裝石材及
    戶外地坪石材工程合約書（下稱系爭室内外石材契約），於
    同年6月27日簽立標準戶浴缸石材工程合約書(下稱系爭浴缸
    石材契約，上開契約合稱系爭契約)，約定系爭工程以實作
    實算計價，訂金支付10%，逐次計價扣回，若總請款低於本
    約金額，則最後一次計價扣回剩餘訂金款項，每次計價保留
    10%保留款，待保固期滿退回。保固期間自業主總驗收後起
    算1年。就室内外石材工程部分，原告於107年7月26日繳納
    保固支票，金額為新臺幣（下同）44萬1,033元，該支票已
    經美邦公司退還，原告施工期間均依約履行完成工作項目並
    按次請款，被告亦於扣除保留款後依約付款，最後一期工程
    於109年2月4日完成，經被告驗收完畢開始起算保固時間，
    至110年2月保固期滿後，原告於同年月22日依系爭室内外石
    材契約第5條第3項約定，向被告請求給付保留款48萬0,606
    元。就浴缸石材工程部分，最後一期工程於108年6月完成，
    並經被告驗收完畢開始起算保固時間，至109年6月保固期滿
    後，原告於110年6月17日依系爭浴缸石材契約第5條第3項約
    定，開立發票向被告請求給付保留款5萬0,360元。被告迄今
    均未給付。是系爭工程保留款合計53萬0,966元（計算式：4
    8萬0,606元＋5萬0,360元＝53萬0,966元)，爰依系爭契約第5
    條第3項約定及民法第490條規定提起本件訴訟，並聲明：㈠
    、如主文第1項所示；㈡、願供擔保，請准宣告假執行。
二、被告則以：依被告與美邦公司所簽訂之美邦高雄青海段案大
    樓新建工程，工程承攬補充協議書(下稱系爭補充協議書)第
    1條、第2條約定，被告並無決定下包廠商之權利，所有下包
    廠商皆係美邦公司指定及親自指揮、直接管理，被告對於每
    期應給付廠商之金額無權置喙，原告亦知上情。依系爭補充
    協議書及系爭契約，原告於107年6月13日及同年4月20日係
    向美邦公司報價，而非向被告報價，經美邦公司確認報價及
    各項合約條件後，始要求原告與被告按美邦公司指定之内容
    簽訂書面契約，顯見承攬契約關係存在於原告與美邦公司間
    ，被告僅係依美邦公司之指示與原告作成借名之工程承攬契
    約，並負責代收及交付款項，非有實質承攬關係，亦無給付
    承攬報酬之義務。美邦公司未通知被告會同參與驗收，未將
    驗收合格證明交付給被告，故原告承攬系爭工程也無從起算
    保固期，應認為保固期尚未屆滿，存證信函亦非正式驗收合
    格證明文件等語，資為抗辯。並聲明：㈠、原告之訴及假執
    行之聲請均駁回；㈡、如受不利判決，願供擔保，請准宣告
    免為假執行。　　
三、本件原告主張業主美邦公司於107年間起造「美邦高雄青海
    段ONE MORE案新建工程」(即系爭建案)，將部分工程發包由
    被告施作，被告再就室内外石材工程、浴缸石材工程，與原
    告於107年5月7日簽訂系爭室内外石材契約，於同年6月27日
    簽立系爭浴缸石材契約，室内外石材工程之保留款金額為48
    萬0,606元（含稅)；浴缸石材工程之保留款金額為5萬0,360
    元（含稅）等情，業據提出系爭契約、統一發票、報價單、
    原告保固金退還申請單、系爭工程完工照片、請款單為證(
    見本院卷第77-183頁、第185-211頁、第213頁、第215-239
    頁、第241-255頁、第257頁、第259-269頁、第271-275頁、
    第277頁、第279頁)，且為被告所不爭（見本院卷第000-000
    0頁），此部分主張堪以信實。
四、原告主張其得依系爭契約第5條第3項約定及民法第490條規
    定請求被告給付保留款，為被告所否認，並以前詞為辯，經
    查：
㈠、被告有無履行系爭契約之義務？
⒈、按債權債務之主體應以締結契約之當事人為準，凡以自己名
    義締結契約者，即成為契約之當事人，得享有契約所生之權
    利及應負擔契約所生之義務（最高法院100年度台上字第715
    號判決要旨參照）。經查，本件系爭契約形式上為兩造所簽
    訂，此為被告所不爭，原則上自可認應受系爭契約拘束者乃
    被告，與美邦公司無涉。被告主張就系爭工程之承攬關係實
    際上存在於原告與美邦公司間，已難認有據。
⒉、次按工程實務上所謂監督付款，係指於承攬人發生財務危機
    時，定作人為確保承攬人之分包商能繼續施工或供應材料，
    續行工進而不中斷，並預防承攬人領得工程估驗款後不給付
    分包商等而造成糾紛，由定作人召集承攬人及其分包商、供
    應商等進行協調，要求其繼續履約，而由定作人站在監督者
    之立場，監督承攬人將工程估驗款如實給付分包商或供應商
    等，定作人、承攬人及分包商間之權利義務關係並未改變。
    本件被告辯稱：原告係向美邦公司報價，經美邦公司確認報
    價及條件後，兩造再按美邦公司指示之內容簽訂系爭契約，
    系爭契約關係應存在於原告與美邦公司間，且美邦公司方有
    付款義務云云，固提出其與美邦公司於104年11月17日所訂
    系爭補充協議為證（見本院卷第321頁）。惟查：
⑴、系爭補充協議書第1點約定：「因乙方（即被告）先前施做項
    目存有若干瑕疵與延宕，為顧及本建案應有之施工品質與效
    率等考量，乙方自即日起，除已完成工作（目前為地下一樓
    版完成）外，將所有下包（含各小包；下同）之發包權無條
    件交由甲方（即美邦公司）委託之顧問重新評估並依該顧問
    指示辦理。甲方顧問於評估合格或覓妥並議定各項條款後之
    下包，再交由乙方以『甲方指定分包』方式辦理該包項之各項
    簽訂合約等事宜，並於甲方監督下負責辦理各包之工程款項
    付款作業。甲方依『階段付款表』每期工程款之撥付，除有正
    當理由外，應足以應付當期乙方依約所得領取金額。除有可
    歸責於乙方事由所衍生之費用或款項外，甲方不得無故扣減
    期應付之每期工程款而使乙方另行負擔其依約應付予其下包
    各該費用而使乙方另行負擔其依約應付予其下包各該費用或
    款項間之差額。」第2條約定：「乙方應自本協議書簽定日
    起，即刻將本案工地無條件交予甲方顧問協調/指揮/指導辦
    理各項改善（與後續作業）事宜。乙方亦承諾自雙方簽訂本
    協議書之翌日起，指派專業主管及有關人員在場協助甲方顧
    問所協調/指揮/指導之各項作業。甲方顧問為上開作業如有
    管理及監督不力等情形，乙方同意於知悉後回報甲方。」，
    可知美邦公司係因被告之施工瑕疵及延宕而與被告達成上開
    協議，期能藉由美邦公司負責覓妥合適之下包、議妥與下包
    訂約之條件，並於被告與下包訂約後，協助被告之工務進行
    及監督被告對下包之付款等方式，而使被告向美邦公司所承
    攬之系爭建案如質如期完成。依上說明，縱如被告所言系爭
    契約係依美邦公司之指示而與原告成立，兩造因系爭契約所
    生之權利義務，並不受系爭補充協議書之影響，被告前揭所
    辯，無從解免其應盡之系爭契約義務及付款之責，自不足採
    。
⑵、況依系爭補充協議書第3條約定：「對於前述甲方（即美邦公
    司）指定分包方式所辦理各項分包工程，甲方同意派員配合
    乙方（即被告）進行驗收，如有驗收不合格者，乙方應指示
    該分包廠商限期改善完成（如有急迫等不得已情形，乙方同
    意甲方得在同時知會乙方之情況下，協助代位乙方向其下包
    等為令其限期改善等相關事宜）。除有可歸責於乙方事由所
    衍生之事項外，前述缺失改善（含後續保固）等相關事由由
    乙方下包依約自行負責。」，足認被告對於由美邦公司指定
    分包之工程（包括系爭工程）之不合格改善，既約明由被告
    指示該分包廠商改善，倘由美邦公司指示，亦是代位被告而
    為，顯見被告對分包廠商之契約（包括系爭契約）義務並未
    因系爭補充協議書之簽訂而獲免除。因此，美邦公司對系爭
    工程承攬廠商之指定、管理、指示付款，無非基於順利完成
    系爭建案之目的，其並未加入成為系爭契約之當事人，被告
    亦未脫離系爭契約。此參以被告於109年11月20日對美邦公
    司及原告之存證信函，表明其對於下包商之未付工程款，係
    其與下包商間之契約關係，與美邦公司無關等語（見本院卷
    第299-305頁），更明上開保留款之給付，乃被告之契約義
    務，與美邦公司無涉。
㈡、本件保留款之清償期是否屆至？
⒈、按當事人就既己存在之債務，約定於預期之不確定事實發生
    時履行，而非將債務之發生或消滅繫於該不確定事實之發生
    ，係對債務之清償約定不確定期限（最高法院89年度台上字
    第2713號判決、第2515號判決意旨參照）。查系爭契約第5
    條第3項均約定：「本工程為實作實算計價，訂金支付10%，
    逐次計價扣回，若總請款低於本約金額，則最後一次計價扣
    回剩餘訂金款項，每次計價保留10%保留款，待保固期滿退
    回。」、第21條均約定：「自美邦公司驗收完畢起算一年，
    待保固期滿後，退還保固款予丞億石業有限公司…」（見本
    院卷第79頁、第82頁、第187頁、第190頁），可認被告就系
    爭契約之保留款給付義務，於雙方簽約時已確定發生，僅清
    償期限取決於系爭工程由美邦公司驗收完畢後起算1年之保
    固期屆滿時點。
⒉、又查，室内外石材工程業於109年2月間由美邦公司驗收完畢
    ；浴缸石材工程於108年5月間由美邦公司驗收完畢等情，有
    美邦公司111年2月7日美字第號00000000函暨函附作業備忘
    錄、原告申請退還履約保證支票申請書等在卷可稽（見本院
    卷第347-353頁），是室内外石材工程、浴缸石材工程之1年
    保固期，分別於110年2月間、109年5月間屆滿，可認於本件
    言詞辯論終結前，被告依系爭契約返還保留款48萬0,606元
    、5萬0,360元之清償期限已屆至。原告請求被告依系爭契約
    第5條第3項約定及民法第490條規定，給付系爭工程之保留
    款共計53萬0,966元（計算式：48萬0,606元＋5萬0,360元＝53
    萬0,966元)，為有理由。至被告抗辯其尚未自美邦公司取得
    驗收結算證明書云云，顯屬被告與美邦公司間之法律關係，
    與原告無涉，其所辯尚無可採。
五、綜上所述，原告依系爭契約第5條第3項約定及民法第490條
    規定，請求被告給付53萬0,966元，及自支付命令送達翌日
    即110年6月2日（見司促字卷第61頁、第63頁本院送達回證
    ）起至清償日止，按週年利率5%計算之利息，為有理由，應
    予准許。兩造均陳明願供擔保聲請宣告准免假執行，核無不
    合，爰分別酌定相當擔保金額准許之。
六、本件事證已臻明確，兩造其餘攻擊防禦方法及所提證據，經
    核於本判決結果不生影響，茲不逐一論駁，附此敘明。
七、訴訟費用負擔之依據：民事訴訟法第78條。 　　
中　　華　　民　　國　　111 　年　　4 　　月　 　8　　日
                  工程法庭    法　官　蔡牧容
以上正本係照原本作成。
如對本判決上訴，須於判決送達後20日內向本院提出上訴狀。如
委任律師提起上訴者，應一併繳納上訴審裁判費。
中　　華　　民　　國　　111 　年　　4 　　月　　 8　　日
                              書記官　周芳安